【裁判字號】    92,上訴,308
【裁判日期】    920415
【裁判案由】    違反商業會計法等
【裁判全文】
臺灣高等法院刑事判決                            九十二年度上訴字第三０八號
    上  訴  人
    即  被  告  甲○○
    選任辯護人  吳忠勇律師
右上訴人因違反商業會計法等案件，不服臺灣士林地方法院九十一年度易字第七０號
，中華民國九十一年十二月十三日第一審判決（起訴案號：臺灣士林地方法院檢察署
八十九年度偵字第七一０七號），提起上訴，本院判決如左：
    主  文
上訴駁回。
    事  實
一、甲○○係瀧信金屬股份有限公司（下稱瀧信公司）實際負責人，為商業會計法上
    之商業負責人，於民國八十九年四月間，因灃銳金屬有限公司（下稱灃銳公司）
    財務上需要週轉，其代表人王安正將如附表所示之支票二紙，交給股東毛顯浩（
    現改名為毛勢堯），持至台北市○○區○○街三之六號一樓甲○○之辦公室，將
    支票交予甲○○，委託其代向銀行票貼週轉，甲○○因自身需款孔急，竟基於概
    括犯意，意圖為自己不法所有，於八十九年四月二十日、二十八日，變更持有為
    所有之意思，分別侵吞該支票二張，並分別命不知詳情之瀧信公司會計人員將不
    實之交易日期、品名、數量及金額填製統一發票會計憑證各乙張，向彰化銀行天
    母分行辦理票據貼現以面額之八折借款，於八十九年四月二十一日、二十九日分
    別借得現金新台幣（下同）四十六萬元、一百五十八萬元供己支用，並於毛顯浩
    追問時佯稱票貼未通過，王安正因追索無著，只好在八十九年五月三十一日收下
    甲○○以瀧信公司名義簽發之同額支票二張，嗣始發覺甲○○前開犯行。
二、案經灃銳公司訴由臺灣士林地方法院檢察署檢察官發交臺北縣警察局蘆洲分局調
    查後報請該署檢察官偵查後聲請簡易判決處刑，經原審法院改依通常程序審理。
    理  由
一、訊據上訴人即被告甲○○矢口否認右揭犯行，辯稱：毛顯浩說要向伊週轉借錢，
    有拿兩張支票給伊，伊就跟他說如果有錢會借他，伊等以前就有換票行為；統一
    發票是要開給灃銳公司，因為當時王安正有要叫伊出貨，但最後沒有出貨。經查
    ：
  (一)右揭犯罪事實迭據灃銳公司代表人王安正於警訊、偵查及原審指訴綦詳（詳見偵
    字第七一０七號卷第八頁反面、三八頁反面、四十頁反面、四四頁反面、四八頁
    反面、原審卷第十七頁、十八頁、三六頁、七二頁、七四頁、七七頁）。
  (二)被告於1.八十九年六月二十七日警訊中供稱：伊與王安正是朋友關係，伊有為王
    安正處理支票貼現事務，但伊有告知他或許不成，本人需要時會取得轉用貼現之
    金額（詳見偵字第七一０七號卷第六頁反面）。2.八十九年十一月二十一日偵查
    中供稱：不是託伊貼現，伊等是換票關係（詳見偵字第七一０七號卷第三三頁反
    面）。3.八十九年十二月二十九日在偵查中供稱：在這件之前，王安正也有拿二
    張客票託伊辦理票貼（詳見偵字第七一０七號卷第三九頁）。4.九十年三月十六
    日偵查中供稱：是換票行為，伊有簽發兩張支票給他們，是他們先拿支票給伊票
    貼，一個月後伊再簽發同面額之支票（詳見偵查卷第四四頁）。5.九十年八月三
    十一日在原審供稱：拿去票貼是因為當時伊缺錢，伊認為用這種方式（放在伊甲
    存），伊可以先用（詳見原審卷第五二頁）。6.九十一年四月三日在原審供稱：
    沒有這筆交易，是因為要融資要開這張發票，事實上沒有這二筆交易（詳見原審
    卷第八八頁）。7.九十一年十一月二十八日在原審供稱：毛顯浩拿支票來向伊調
    現，另外有一張是換票；伊認為公司如果有用剩餘的錢才會借給他，毛顯浩拿票
    來伊就已經告訴他（詳見原審卷第一八三頁、一八四頁）。
  (三)證人毛顯浩於偵查中證稱：票貼是伊拿去給被告的，後來他票款沒給，我們有催
    款，當初他說票貼沒有過（詳見偵字第七一０七號卷第五一頁反面）。
  (四)被告將取得附表所示之支票兩紙後，即令其公司之會計填寫統一發票二紙，並分
    別於八十九年四月二十日、二十八日向彰化銀行天母分行辦理票據貼現借款，於
    八十九年四月二十一日、二十九日借得現金四十六萬元及一百五十八萬元等情，
    此有支票影本二紙（見偵字第七一０七號卷第十四頁、十六頁）、統一發票影本
    二紙（見偵查卷第二七頁、二九頁）、彰化銀行天母分行帳戶交易明細（見原審
    卷第一二０頁）、應收票據明細表影本二紙（見原審卷第一０四、一０五頁）在
    卷。
  (五)瀧信公司名義上登記之負責人為馮驥琳，但被告才是實際負責人，業為被告所承
    認，並有公司基本資料查詢報表在卷（見原審卷第一四三頁）。
  (六)綜上：被告究係何因取得系爭支票二紙，其前後所供不一，自難率信。再被告與
    灃銳公司間若係換票行為，焉有灃銳公司先將支票交給被告後，被告經過一個月
    後才簽發同面額支票給灃銳公司之理。又參酌被告之前曾替灃銳公司向銀行票貼
    借款之事實，準此堪信告訴人代表人王安正右揭指訴暨證人毛顯浩右揭證述為真
    。另被告命公司會計所填製之統一發票，事實上並無其所記載交易日期（八十九
    年四月二十日及二十五日）、品名（不銹鋼雙玄關）、數量（二十三個及五十二
    個）及金額（五十八萬六千零四元及一百九十八萬六千元）之兩筆交易，業為被
    告所承認，王安正亦證稱還未與被告有生意往來，其既無具體之買賣事實，自足
    認該統一發票之記載係屬不實。復觀灃銳公司將支票交給被告，委託其代為票貼
    借款，自非將該支票所有權轉讓給被告（被告僅能在受託範圍內支配該支票，並
    非取得所有權得任意行使），被告陳稱其拿附表所示二張支票去銀行票貼借款，
    認為有剩餘才借給灃銳公司，足認其在向銀行票貼之前，持有支票之意思已變更
    為所有之意思，已經構成侵占犯行。是被告所辯，顯係卸責之詞，不足採信。本
    件事證明確，被告犯行應堪以認定，自應依法論科。
二、被告係瀧信公司之實際負責人，為商業會計法所稱之商業負責人；統一發票，為
    商業會計法所指之商業會計憑證。核被告所為，係犯刑法第三百三十五條第一項
    侵占及商業會計法第七十一條第一款之填製不實會計憑證罪。按刑法上之背信罪
    ，為一般的違背任務之犯罪，而同法之侵占罪，則專指持有他人所有物以不法之
    意思，變更持有為所有侵占入己者而言。故違背任務行為，苟係其持有之他人所
    有物，意圖不法據為己有，即應論以侵占罪，不能援用背信之法條處斷。公訴人
    認被告所為係犯刑法第三百四十二條第一項背信罪，其起訴法條尚有未洽，因基
    本社會事實相同，起訴法條應予變更。被告二次侵占及違反商業會計法犯行，時
    間緊接、手法相同，所犯各為構成要件相同之罪，分別為連續犯，應依刑法第五
    十六條規定論以一罪並加重其刑。被告所犯上開二罪，有方法結果之牽連關係，
    應從一重之商業會計法第七十一條第一款填製不實會計憑證罪處斷。原聲請簡易
    判決處刑書雖未記載被告所犯之商業會計法部分行為，然該部分業經公訴檢察官
    於原審當庭補正，且與起訴事實具有牽連犯之裁判上一罪關係，為起訴效力所及
    ，本院自當併予審理，附此敘明。又按商業會計法第七十一條第一款以明知為不
    實之事項而填製會計憑證之罪，原即含有業務上登載不實之本質，不再論以刑法
    第二百十六條、第二百十五條行使業務上登載不實文書罪，併此敘明。另其利用
    不知情之公司會計人員就統一發票為登載不實之行為，為間接正犯。原審經詳查
    ，以被告罪證明確，適用上揭規定，並審酌被告犯罪之動機、手段、所生危害及
    犯罪後態度等一切情狀，量處有期徒刑五月，併就被告犯罪後，刑法第四十一條
    於九十年一月十日修正公布，同年月十二日生效，修正前之刑法第四十一條規定
    ，犯最重本刑為三年以下有期徒刑以下之刑之罪，而受六個月以下有期徒刑或拘
    役之宣告，因身體、教育、職業或家庭之關係，執行顯有困難者，得以一元以上
    三元以下折算一日，易科罰金；修正後之刑法第四十一條第一項前段規定，犯最
    重本刑為五年以下有期徒刑以下之刑之罪，而受六個月以下有期徒刑或拘役之宣
    告，因身體、教育、職業、家庭之關係或其他正當事由，執行顯有困難者，得以
    一元以上三元以下折算一日，易科罰金；比較新舊法之規定，以修正後之新法有
    利於行為人，而應依刑法第二條第一項前段之規定，適用裁判時之新法，並諭知
    易科罰金之折算標準；且說明不實填製之瀧信公司統一發票，並非屬於被告所有
    ，不宣告沒收。原審認事用法，核無不當，量刑亦屬允當。被告上訴否認犯行，
    請求撤銷原審判決云云，為無理由，應予駁回。
據上論斷，應依刑事訴訟法第三百六十八條，判決如主文。
本案經檢察官彭坤業到庭執行職務。
中      華      民      國    九十二    年      四      月     十五     日
                              臺灣高等法院刑事第二十四庭
                                  審判長法  官  陳  貽  男
                                        法  官  李  世  貴
                                        法  官  陳  憲  裕
右正本證明與原本無異。
如不服本判決應於收受送達後十日內向本院提出上訴書狀，其未敘述上訴之理由者並
得於提起上訴後十日內向本院補提理由書（均須按他造當事人之人數附繕本）。
                                        書記官  劉  育  妃
中    華    民    國      九十二  年       四       月      十八        日
附錄：本案論罪科刑法條全文
商業會計法第七十一條第一款：
商業負責人、主辦及經辦會計人員或依法受託代他人處理會計事務之人員有左列情事
之一者，處五年以下有期徒刑、拘役或科或併科新台幣十五萬元以下罰金：
一  以明知為不實之事項，而填製會計憑證或記入帳冊者。
刑法第三百三十五條第一項：
意圖為自己或第三人不法之所有，而侵占自己持有他人之物者，處五年以下有期徒刑
、拘役或科或併科一千元以下罰金。
附表
┌──┬───────┬─────┬─────┬─────┬──────┐
│編號│付款人        │  發票日  │發票人    │  票  號  │面額        │
├──┼───────┼─────┼─────┼─────┼──────┤
│一  │台北市第五信用│八十九年七│灃銳公司  │ＰＴ○○九│新台幣五十八│
│    │合作社石牌分社│月二十五日│          │三九九五  │萬六千元    │
├──┼───────┼─────┼─────┼─────┼──────┤
│二  │台北國際商銀  │八十九年八│台灣近璣工│ＱＣ六四六│新台幣一百九│
│    │  大安分行    │月十五日  │程有限公司│九七一五  │十八萬六千元│
└──┴───────┴─────┴─────┴─────┴──────┘


司法院資訊處製作；財團法人民間司法改革基金會備份。
